臺灣高雄地方法院民事判決　九十年度海商簡上字第一號
　　上　訴　人　泰安產物保險股份有限公司
　　法定代理人　甲○○
　　法定代理人　乙○○
右當事人間請求損害賠償事件，上訴人對於中華民國九十年二月二日本院八十九年度
雄簡字第一０五七號第一審判決提起上訴，本院判決如左：
    主      文
上訴駁回。
第二審訴訟費用由上訴人負擔。
    事實及理由
一、按第二審訴之變更或追加，非經他造同意，不得為之。但有民事訴訟法第二百五
    十五條第一項第二款至第六款情形，不在此限；而該條第一項第二款至第六款係
    規定：二、請求之基礎事實同一者。三、擴張或減縮應受判決事項之聲明者。四
    、因情事變更而以他項聲明代最初之聲明者。五、該訴訟標的對於數人必須合一
    確定時，追加其原非當事人之人為當事人者。六、訴訟進行中，於某法律關係之
    成立與否有爭執，而其裁判應以該法律關係為據，並求對於被上訴人確定其法律關係
    之判決者。七、不甚礙被上訴人之防禦及訴訟之終結者。民事訴訟法第四百四十六條
    第一項及同法第二百五十五條第一項分別定有明文。上訴人於原審起訴時，主張
    之訴訟標的為保險代位、債權讓與及民法總則施行法第十五條，嗣於本院行準備
    程序時，追加海商法第五條準用民法第六百三十四條、六百三十八條、二百二十
    七條第一項準用第二百二十六條第一項為訴訟標的，雖為被上訴人當庭表示不同
    意，惟上訴人追加之訴訟標的與原審請求之基礎事實同一，且各項訴訟資料及攻
    擊防禦方法皆得援用，不甚礙被上訴人之防禦及訴訟之終結，依首揭法律規定，
    上訴人新追加之前揭訴訟標的，自屬適法，先予敘明。
二、上訴人於原審起訴主張：訴外人高至實業股份有限公司（下稱高至公司）出口機
    器乙批（下稱系爭貨物）予大嶺山高品木業廠（下稱受貨人），裝於五只四十呎
    貨櫃，委由訴外人Ｄｙｎａｍｉｃ　Ｃｏｎｔａｉｎｅｒ　Ｌｉｎｅ　Ｌｔｄ．
    （下稱運送人）以船名ＪＩＭ　ＭＡＮ　ＨＥ輪（下稱系爭輪船）ＪＭＥ－９８
    ３２航次，自我國高雄港運抵香港，詎系爭貨物運抵香港卸載後，發現裝於ＹＳ
    ＬＵ－３０９５３５平版櫃上之熱壓機組件受損，受貨人因此受有新臺幣（下同
    ）二十六萬六千元之損害，顯見運送人未盡其對於承運貨物之堆存、保管、運送
    應為必要之注意及處置，致系爭貨物受有損害，運送人自應對系爭貨物之損害，
    負債務不履行損害賠償責任。運送人係未經我國認許成立之外國法人，被上訴人
    公司代理該公司簽發系爭貨物之載貨證券，簽發載貨證券之行為屬法律行為，自
    屬以運送人名義與他人為法律行為，自應依民法總則第十五條規定，與運送人對
    系爭貨物損壞負連帶賠償責任。上訴人公司係系爭貨物保險人，已依約賠償貨主
    損害，並已受讓貨主對被上訴人所有之損害賠償請求權，上訴人自得基於保險代
    位及債權讓與規定，向被上訴人請求賠償。綜上，依保險法第五十三條、民法第
    二百九十四條、海商法第五條準用民法第六百三十四條、第六百三十八條、第二
    百二十七條第一項準用第二百二十六條第一項規定，聲明：(一)原判決廢棄；(二)被
    上訴人應給付上訴人二十六萬六千人，及自民國八十八年九月二十日起至清償日
    止，按週年利率百分之五計算之利息。
三、被上訴人則以：
  (一)上訴人提出之保險單，載有以英國法為準據法之英文字樣，而依英國海上保險法
    規定及實務運作慣例，保險人於賠付保險金予被保險人後，有關被保險人對於第
    三人之請求權，並不當然移轉於保險人。保險人與被保險人間存有一種擬制信託
    關係，保險人對內雖享有被保險人對保險標的之一切權利及補償利益，惟該權利
    之行使對外仍須以被保險人名義為之，否則保險人率以自己名義行使代位權，將
    被視為「當事人不適格」而遭駁回。本件上訴人既係系爭貨物之保險人，而非被
    保險人，其遽提起本件訴訟，於法未合，應予駁回。
  (二)本件運送契約即載貨證券所生之法律關係之準據法為香港海上貨物運送條例，上
    訴人遽依民法總則施行法第十五條規定對被上訴人提起本件訴訟，自屬於法未合
    。
  (三)本件運送契約關係應以香港法為準據法，上訴人主張之請求權時效應以香港海上
    貨物運送條例規定為準，依香港海上貨物運送條例規定，貨損賠償請求權應於交
    付貨物一年內提起訴訟，並無中斷時效規定。本件受領貨物時間為八十七年九月
    二十二日，依前揭法律規定，上訴人應於八十八年九月二十二日前提起訴訟，否
    則時效消滅，上訴人遲至八十九年三月十六日始於原審起訴，請求權已罹於時效
    。
  (四)民法總則施行法第十五條並非獨立請求權，按所謂獨立請求權之法條為具備構成
    要件及法律效果之條文，然民法總則施行法第十五條並未具備該等要素，不過為
    行為人與未經認許之外國法人連帶負責之依據，尚有賴其他具有構成要件及法律
    效果之完整條文予以補充，上訴人遽依我國民法總則施行法第十五條規定對被上
    訴人起訴，亦屬於法未合。
  (五)系爭貨物係採ＦＣＬ／ＦＣＬ交運方式，即由貨主自行將貨物裝填入櫃，再整櫃
    拖往貨櫃場交由運送人承運，運送人本身不涉及貨櫃內貨物之裝填、固縛。本件
    系爭貨物損壞之公證報告已載明系爭貨損係因貨物未經適當繫縛而造成，足見貨
    損原因係可歸責於託運人而非運送人，系爭貨物亦無因包裝方式不當，運送人應
    加以拒絕承運之情形，則系爭貨物於運送途中因櫃內貨物繫縛不當，於櫃內發生
    移動、相互碰撞所發生之損害，自應由託運人自負其責。
  (六)上訴人未依民法第六百三十八條第一項規定計算系爭貨物損害金額，其請求被上
    訴人給付二十六萬六千元，及自民國八十八年九月二十日起至清償日止，按週年
    利率百分之五計算之利息，顯屬無據等語資為抗辯，並聲明聲明求為判決如主文
    。
四、查上訴人主張訴外人高至公司出口系爭貨物予大嶺山高品木業廠（下稱受貨人），
    裝於五只四十呎貨櫃，委由運送人以系爭輪船，於西元一九九八年即民國八十七
    年九月二十二日，自我國高雄港運抵香港，運送人係未經我國認許成立之外國法
    人，被上訴人怡和國際運輸股份有限公司公司代理該公司簽發系爭貨物之載貨證
    券予貨主，該載貨證券約定運送契約法律關係之準據法為香港法律即香港貨物運
    輸條例。詎系爭貨物運抵香港卸載後，發現裝於ＹＳＬＵ－３０９５３５平版櫃
    上之熱壓機組件受損，上訴人公司為系爭貨物之保險人，已依約賠償受貨人損害
    ，並已受讓受貨人對運送人所有之損害賠償請求權之事實，為被上訴人所不爭執
    ，且有上訴人提出之系爭貨物載貨證券、公證報告、香港海上貨物運輸條例條文
    各一件及貨損情形九幀為證，堪信為真實。
五、本件兩造於九十年五月二十二日本院行準備程序時，曾為簡化爭點協議。以下分
    別就與本件判決結論有關之爭點，審酌如左：
  (一)本件系爭貨物保險人即上訴人可否以自己名義起訴：
    被上訴人抗辯上訴人提出之保險單，載有以英國法為準據法之英文字樣，而依英
    國海上保險法規定及實務運作慣例，保險人於賠付保險金予被保險人後，有關被
    保險人對於第三人之請求權，並不當然移轉於保險人，保險人與被保險人間存有
    一種擬制信託關係，保險人對內雖享有被保險人對保險標的之一切權利及補償利
    益，惟該權利之行使對外仍須以被保險人名義為之，保險人率以自己名義行使代
    位權，為當事人不適格，應予駁回起訴云云。惟查：
  1.本院依職權調查英國保險法相關規定及實務見解所得，保險人行使代位權時，固
    須以被保險人名義為之，最早見於一七八三年之London Assurance v.Sainsbury
    一案判決，近年來之案例則有一九八八年Esso v. Hall Russell，這些判決見解
    均認為「對於第三人之請求權僅存在於被保險人與第三人間，並不因保險人給付
    保險今後當然取得對於第三人之請求權，亦即無法定債之移轉效果，而代位權所
    產生之效力主要在於對抗被保險人之不當得利以及防止被保險人妨礙代位的情形
    產生」 (Robert  Merkin(editor), Colinvaux's  Law of Insurance,Sweet  &
    Maxwell(7 ed.,1997),p.173)。
  2.本件系爭貨物保險單上約定準據法字樣為「Notwithstanding         anything
    contained  herein or attached hereto to the contrary,this insurance is
    understood  and agreed to subject to English Law and Practice  only as
    to liability for and settlement  of any and all claim.」，中譯為「縱然
    本保單或附件上有任何相反記載，此一保險所生之法律關係，經各方當事人理解
    並同意，約定在與此保險有關之各項請求權責任及和解要件上，適用英國法律規
    定及實務見解作為判斷依據」。是系爭貨物保險之準據法問題，僅於判斷保險契
    約所生各項請求權之責任要件及和解要件是否具備之場合，始有適用餘地。
  3.本件上訴人係依保險代位，主張貨物所有人對第三人即運送人之貨物損害賠償請
    求權，並非保險契約所生之各項請求權或和解，其成立要件自無前揭英國法律規
    定及實務見解之適用。
  4.所謂當事人適格，係指就特定訴訟得以自己名義為上訴人或被上訴人之資格，因
    而得受本案判決者。在給付之訴，只須上訴人主張自己係有請求權人，即為上訴
    人適格，而以上訴人主張其有給付義務者，即為被上訴人適格，非必以實體上判
    斷之結果為當事人適格標準。本件上訴人係依我國保險法第五十三條規定主張保
    險代位，而我國保險法第五十三條之保險代位有法定債之移轉效力，與前開英國
    法規定不同，是依上訴人主張之訴訟標的觀之，其為適格之請求權人，至於上訴
    人主張之法律關係可否成立，係實體上有無理由問題，本件並無上訴人當事人不
    適格問題。
  (二)我國民法總則施行法第十五條是否為獨立之請求權：
    上訴人主張依民法總則施行法第十五條規定，只要以未經我國認許成立之外國法
    人名義與他人為法律行為者，該行為人即應與該外國法人就其所為法律行為負連
    帶責任，與該外國法人與其相對人間之法律關係所應適用之準據法究係我國法或
    外國法無涉云云。惟查：
  1.按民法總則施行法第十五條所規定：「未經認許成立之外國法人，以其名義與他
    人為法律行為時，其行為人就該法律行為應與外國法人負連帶責任。」其責任基
    礎係：外國法人有責任時，其行為人始有連帶責任，倘外國法人無責任，則其行
    為人即無責任；而就法律行為本身，係存在「他人」與「外國法人」之間。最高
    法院八十七年度台上字第二二八七號判決可資參照。
  2.所謂請求權基礎，指得支持一方當事人向他方當事人有所主張的法律規範，得作
    為請求權基礎之法律規範型態應為完全性法條，亦即須具有構成要件及法律效果
    ，始得稱為請求權基礎。如為不完全性法條或準用、擬制性規定（如民法第二十
    八條），須有完全性法條規定（如民法第一百八十四條第一項前段）配合，方為
    完整之請求權基礎（參見王澤鑑著，法律思維與民法實例—請求權基礎理論體系
    ，二０００年九版，第六七頁至第七二頁）。
  3.民法總則施行法第十五條僅有部分之構成要件，部分之法律效果，不能作為獨立
    之請求權。該法律僅規定，行為人與外國法人負「連帶責任」，究為何種責任（
    如契約主給付義務、從給付義務、不當得利返還義務、損害賠償義務），並未規
    定，依前揭最高法院判決及學說見解，不能成為獨立之請求權基礎。
  4.本件系爭貨物載貨證券已約定運送契約準據法為香港法律，而香港海上貨物運送
    條例即為規範海上貨物運送責任之香港法律，上訴人欲向被上訴人主張連帶之貨
    物損害賠償責任，即應依香港海上貨物運輸條例中關於貨物損害賠償之規定，配
    合我國民法總則施行法第十五條規定，向被上訴人主張損害賠償，方屬適法。上
    訴人主張依我國保險法第五十三條、民法第二百九十四條、海商法第五條準用民
    法第六百三十四條、第六百三十八條、第二百二十七條第一項準用第二百二十六
    條第一項規定，請求被上訴人賠償系爭貨物之損害，應無理由。
  (三)系爭貨物損害賠償請求權之消滅時效應依香港法或我國法決定：
    上訴人主張消滅時效係屬程序問題，程序事項應依法庭地法原則，系爭貨損請求
    權時效自應依我國法律決之，而時效消滅係與我國公序良俗有關之規定，依涉外
    民事法律適用法第二十五條規定，本件時效之規定應適用我國法律，且民法總則
    施行法第十五條之請求權時效並無特別規定，應依民法第一百二十五條為十五年
    。系爭貨損請求權應自民國八十七年九月二十三日起算，一年之消滅時效應至八
    十八年九月二十二日始屆滿，而上訴人業已於八十八年九月十八日向被上訴人請
    求賠償，被上訴人於同年九月二十日收受上訴人請求賠償之意思表示，上訴人隨
    即於八十九年三月十六日起訴，係在請求後之六個月內，上訴人請求權尚未罹於
    時效云云；被上訴人則抗辯時效為實體法上之程序事項，不在適用法庭地法之列
    ，此觀瑞士法上某種性質之債，不受時效限制，德國法院認為此種法制有背德國
    「公序」觀念，惟轉而適用瑞士法上一般關於時效規定，卻不即以法庭地法有關
    時效規定代之，且上訴人無法證明運送人曾接獲上訴人求償通知，上訴人對運送
    人貨損請求權時效並未中斷，況香港海上貨物運輸條例第三條第六項規定之一年
    期間，並無時效中斷問題，被上訴人自得主張時效抗辯云云。惟查：
  1.依香港海上貨物運輸條例第三條第六項規定，除第六 bis款另有規定外，除非在
    交付貨物或應交付貨物日期的一年內提起訴訟，否則運送人及船舶所有人無論在
    任何情況下均解除就該貨物所需承擔之法律責任（Subject  to paragraph 6bis
    the carrier  and the ship  shall  in any event  be discharge  from all
    liability  whatsoever  in respect  of the goods,unless suit is brought
    within one year of their delivery or of the date when they should have
    been delivery.）。
  2.一九二四年海牙規則第三條第六項規定：「在任何情形下，除非訴訟於貨物交付
    或應交付之日起一年內提起，運送人及船長應予解除有關滅失貨損害之責任」，
    雖有解為消滅時效者，立法例上亦不乏採消滅時效之立法例，惟通說認係除斥期
    間，因此條不僅明定行使權利方法限於裁判上請求，且不許有「中斷」制度存在
    （參見楊仁壽著，最新海商法論，八十九年三月版，第三五０頁至第三五一頁）
    。
  3.自前二者規定內容觀之，香港海上貨物運輸條例第三條第六項顯係依一九二四年
    海牙規則第三條第六項規定內容而制訂，自應依海牙規則規範內容予以解釋。通
    說認為海牙規則第三條第六項係除斥期間，而非消滅時效，無中斷問題，上訴人
    主張業已於八十八年九月十八日向被上訴人請求賠償，被上訴人於同年九月二十
    日收受上訴人請求賠償之意思表示，已中斷消滅時效云云，並無理由。
  4.縱依少數見解將香港海上貨物運輸條例第三條第六項規定解為消滅時效，惟此一
    規定係承襲海牙規則而來，已如前述，二者均無任何關於中斷時效之規定，且海
    牙規則為近代世界主要國家海商法立法原則，其內容亦為各國規範海上企業活動
    相關法律之原理原則，是縱香港海上貨物運輸條例第三條第六項規定無中斷時效
    規定，惟此種立法設計亦為海牙規則所採，而為世界主要國家所接納，無違反公
    共秩序問題，我國海商法八十八年七月十四日修正後，第五十六條第二項亦採與
    海牙規則第三條第六項及香港海上貨物運輸條例第三條第六項規定相同之立法體
    例，亦未違反我國之公共秩序或善良風俗，無涉外民事法律適用法第二十五條之
    問題。
  5.系爭貨損請求權應自民國八十七年九月二十三日起算，一年之除斥期間或消滅時
    效應至八十八年九月二十二日屆滿，亦即上訴人最遲應於八十八年九月二十二日
    前起訴，上訴人於八十八年九月十八日向被上訴人發出經被上訴人於同年九月二
    十日收受請求賠償之意思表示並無中斷時效效力，運送人責任已因除斥期間經過
    而消滅，或因罹於消滅時效經被上訴人抗辯而消滅，上訴人向被上訴人主張貨損
    請求權亦無理由。
六、綜上所述，上訴人未依香港海上貨物運輸條例中關於貨物損害賠償之規定，配合
    我國民法總則施行法第十五條規定，向被上訴人主張損害賠償，且運送人責任已
    因除斥期間經過而消滅，或因罹於消滅時效經被上訴人抗辯而消滅，上訴人依我
    國保險法第五十三條、民法第二百九十四條、海商法第五條準用民法第六百三十
    四條、第六百三十八條、第二百二十七條第一項準用第二百二十六條第一項規定
    ，聲明請求被上訴人應給付上訴人二十六萬六千元，及自民國八十八年九月二十
Y    日起至清償日止，按週年利率百分之五計算之利息，為無理由，應予駁回。原審
    為上訴人敗訴之判決，核無違誤，上訴意旨猶以前揭主張指摘原判決不當，求予
    廢棄改判，非有理由，應駁回其上訴。
七、結論：民事訴訟法第四百三十六條之一第三項、第四百四十九條第一項、第七十
    八條，判決如主文。
中　　　華　　　民　　　國　　九十一　　年　　　三　　　月　　二十九　　日
                              臺灣高雄地方法院民事第六庭
~B審判長法官　朱玲瑤
~B法　　　官　楊智守
~B法　　　官　陳業鑫
右為正本係照原本作成。
本判決不得上訴。
中　　　華　　　民　　　國　　九十一　　年　　　三　　　月　　二十九　　日
~B法院書記官　陳素徵
附註：
民事訴訟法第四百六十六條之一（第一項、第二項）：
對於第二審判決上訴，上訴人應委任律師為訴訟代理人。但上訴人或其法定代理人具有律師資格者，不在
此限。
上訴人之配偶、三親等內之血親、二親等內之姻親，或上訴人為法人、中央或地方機關時，其所屬專任人
員具有律師資格並經法院認為適當者，亦得為第三審訴訟代理人。
